臺灣新竹地方法院民事判決
111年度竹北簡字第43號
原      告  新竹生醫科技股份有限公司

法定代理人  陳永騰  
訴訟代理人  黃文祥律師
被      告  鍾雲賜  
訴訟代理人  鄭華合律師
上列當事人間確認本票債權不存在事件，本院於民國111年7月5
日言詞辯論終結，判決如下：
    主  文
原告之訴駁回。
訴訟費用由原告負擔。
    事實及理由
壹、程序事項
    確認法律關係之訴，非原告有即受確認判決之法律上利益者
    ，不得提起之；確認證書真偽或為法律關係基礎事實存否之
    訴，亦同，民事訴訟法第247 條第1 項定有明文。所謂即受
    確認判決之法律上利益，係指因法律關係之存否不明確，致
    原告在私法上地位受有侵害之危險，而此危險得以對被告之
    確認判決除去者而言。經查原告起訴主張被告持有原告與訴
    外人陳永騰（即原告法定代理人）、彭錦源於民國109年1月
    7日共同簽發、票面金額新臺幣（下同）2,280萬元、到期日
    未載之本票1紙（下稱系爭本票，卷第125頁），業經被告聲
    請本票裁定強制執行，而兩造間就系爭本票債權存否存有爭
    執，若未予以確認，則原告在私法上之地位有受侵害之危險
    ，此危險既得以確認判決除去之，即應認原告提起本件確認
    之訴有法律上之利益存在。
貳、實體事項
一、原告起訴主張：
㈠、原告因向被告借款2,280萬元，而與陳永騰、彭錦源於109年1
    月7日共同簽發系爭本票作為還款擔保。兩造先於108年9月2
    3日簽訂借款契約書，就借款2,000萬元約定月利率1分即年
    息12%；嗣兩造再於109年（誤載為108年）1月7日簽訂借款
    契約書，就借款2,280萬元約定月利率0.2即年息2.4%，此觀
    契約書第四條文義甚明（卷第112、115頁）。
㈡、依上述利率及下列計算，原告應負擔之利息，截至111年6月3
    0日止，共2,045,668元：
　⒈年息12%部分：自108年9月24日起至109年1月6日止，共105日
    ，利息690,411元（計算式：20,000,000×0.12÷365×105＝690
    ,411）。
　⒉年息2.4%部分：109年1月8日起至111年6月30日止，共904日
    ，利息1,355,257元（計算式：22,800,000×0.024÷365×904＝
    1,355,257）。　　　
㈢、而原告已交付由訴外人羅文熾所簽發之支票5紙（票面金額均
    為100萬元）予被告，被告已於109年9月10日、10月12日、1
    0月20日、11月20日、12月21日兌現票款，故原告已陸續清
    償500萬元，詳如附表所示，足以抵充利息及本金。
㈣、詎被告於110年12月間主張系爭本票已屆清償期，經提示未獲
    付款，而向本院聲請本票裁定強制執行（案號：本院111年
    度司票字第30號）。惟原告已清償500萬元，應自系爭本票
    票面金額2,280萬元中扣除500萬元，僅餘本金1,780萬元及
    按年息2.4%計算之利息未清償。就未清償債務，原告願與被
    告協商分期付款。
㈤、聲明：⑴確認被告所持有系爭本票所示債權，其中500萬元及
    自111年1月14日起至清償日止按年息6%計算之利息債權，對
    原告不存在。⑵訴訟費用由被告負擔。　　　　
二、被告則答辯以：
㈠、原告經由訴外人彭錦源之介紹向被告借款，於108年下半年先
    借2,000萬元，約定月息1分（折合年息為12%），並約定其
    中1,000萬元於109年1月1日還款、另1,000萬元於109年2月1
    日還款，然原告屆期無法清償，兩造乃於109年1月7日商議
    延長還款期限，原告並增加借款280萬元（合計借款2,280萬
    元），約定清償日為110年8月31日。原告為表示感謝被告延
    期，願意將每月利息提高至2分（折合年息為24%），被告則
    口頭承諾以1分半計息即可（折合年息為18%）。至於109年1
    月7日借款契約書第四條「利息約定：利息月利率零點貳」
    所謂0.2是指2分之意，而非原告所謂0.2%。在原告已遲延還
    款又增加借款金額情形下，被告不可能同意降低利率，何況
    民間借貸不可能有這種利率。　　　　　
㈡、不爭執有收受如附表所示編號3、4、5支票，並已兌現票款共
    300萬元，但否認收受編號1、2支票。以本件借款2,280萬元
    、年息18%，自109年1月7日起至109年10月7日止（9個月）
    ，利息即為3,078,000元（計算式：22,800,000×18%×9÷12＝3
    ,078,000），原告清償之300萬元，僅可抵充至109年10月7
    日前之部分利息，完全未清償借款本金。是以，被告執系爭
    本票聲請強制執行，經本院於111年1月7日以111年度司票字
    第30號裁定「2,280萬元及自本票裁定送達之翌日起至清償
    日止，按年息6%計算之利息，得為強制執行」，自屬有據。
㈢、答辯聲明：⑴原告之訴駁回。⑵訴訟費用由原告負擔。
三、本院之判斷：
㈠、原告起訴自承其向被告借款2,280萬元，並與陳永騰、彭錦源
    共同簽發系爭本票作為還款擔保，系爭本票真正等語，並核
    與被告提出之借款契約書2份、借款支付流程、支票簽收單
    、系爭本票各1紙相符（卷第111-125頁），是原告於109年1
    月7日之前已向被告借得2,280萬元之事實，應堪先予認定。
㈡、原告主張兩造約定借款利息，109年1月6日之前為年息12%、1
    09年1月7日之後為年息2.4%，且已清償500萬元，則為被告
    所否認，並以前詞置辯，是以本件爭點厥為：兩造約定借款
    利息為年息2.4%或年息18%?原告已清償500萬元或300萬元?
  ⒈原告主張兩造約定借款利息於109年1月7日之後為年息2.4%，
    無非以109年1月7日借款契約書第四條「利息約定：利息月
    利率零點貳，遲延利息（空白），違約金以每萬每日拾元計
    算。」為據（卷第115頁）。然查：
　⑴上開「利息月利率零點貳」並無單位量詞（例如分、釐、十
    分之、百分之、千分之），故原告主張為百分之0.2，無法
    遽採。
　⑵兩造簽署109年1月7日借款契約書之前，早於108年9月23日簽
    署借款契約書先借2,000萬元，借款契約書第四條「利息約
    定：利息月利率1分，遲延利息每日每萬元20元計算，違約
    金以每萬每日20元計算。」經本院當庭核對借款契約書原本
    無訛（卷第99-100、112頁）。民間借款月息1分即指1%，換
    算年息即12%，是以，原告向被告借款2,000萬元時約定利息
    即達年息12%。在原告已遲延還款（原約定109年1月1日及10
    9年2月1日各還款1,000萬元，但延展至110年8月31日），又
    增加借款金額（原借2,000萬元，但增加至2,280萬元）情形
    下，原告債信有虞，被告之受償風險提高。衡諸社會常情，
    高風險、高利率，既被告之受償風險提高，自會提高利率，
    不可能反而降低利率，甚至是不合理之超低利率年息2.4%（
    幾近乎是由政府補貼利息之就學貸款、勞工抒困貸款）。原
    告此種主張，悖於事理。　
  ⑶民法第205條最高利率之限制，修正前規定「約定利率，超過
    週年百分之二十者，債權人對於超過部分之利息，無請求權
    。」而110年1月20日修正公布、110年7月20日施行之民法第
    205條則規定「約定利率，超過週年百分之十六者，超過部
    分之約定，無效。」查兩造109年1月7簽署借款契約書當時
    仍適用修正前之民法第205條即最高利率為年息20%。本院觀
    諸原告法定代理人陳永騰手寫「利息月利率零點貳」，不論
    真意是月息2分或月息0.2，均應受最高利率年息20%之限制
    ，被告抗辯其口頭承諾以月息1分半計息即可，折合年息18%
    ，尚在法所容許範圍內，應為可採。
　⑷既兩造約定2,280萬元借款之利率為年息18%，則被告主張自1
    09年1月7日起至109年10月7日止（9個月）之利息為3,078,0
    00元（計算式：22,800,000×18%×9÷12＝3,078,000），金額
    即為正確。
　⒉原告主張其已清償500萬元，無非係以附表所示5紙支票為據
    （卷第51-59頁），然被告僅承認收受附表所示編號3、4、5
    支票共300萬元（卷第103頁）。經查：
　⑴附表所示編號1、2支票，兌領票款之人為宸和管理顧問有限
    公司（法定代理人王詩瑋），此有支票影本及華南商業銀行
    111年5月9日營清字第1110015727號函暨附件可據（卷第51-
    53、83-86頁）。原告未舉證交付編號1、2支票予被告之事
    實，亦不能證明被告與宸和管理顧問有限公司（法定代理人
    王詩瑋）之關係，徒以空口主張，無法憑信。原告雖聲請本
    院傳喚王詩瑋為證人，然經本院發函通知原告請先提出王詩
    瑋聲明書敘明其自被告取得編號1、2支票之始末及緣由，以
    明有無調查必要（卷第139、143頁），然原告無法提出，是
    本院依民事訴訟法第286條但書規定，認無調查必要。
　⑵再者，本院觀諸附表所示「編號1、2支票」與「編號3、4、5
    支票」，前者僅有彭錦源1人背書，後者則有彭錦源及陳永
    騰2人背書，後者符合本件借款係由彭錦源及陳永騰2人擔任
    連帶保證人之情狀。是以，倘若原告透過彭錦源介紹而向被
    告以外之第三人借款，而「編號1、2支票」用以清償對被告
    以外之第三人債務，即屬可能。
　⑶是以，本院依原告所提證據及被告自認事實，僅能認定原告
    已清償300萬元而非500萬元。
㈢、按「清償人所提出之給付，應先抵充費用，次充利息，次充
    原本。」民法第323條前段定有明文。原告於109年10月20日
    、11月20日、12月21日各清償100萬元合計300萬元，尚不足
    以抵充自109年1月7日起至109年10月7日止（9個月）之利息
    3,078,000元，並無餘額可供抵充借款本金，故原告借款本
    金2,280萬元全數未清償，則被告所執系爭本票所擔保之借
    款債權2,280萬元自仍全數存在。
㈣、綜上，系爭本票確係原告與陳永騰、彭錦源共同簽發，系爭
    本票所擔保之借款債權2,280萬元全數存在。則被告執系爭
    本票向本院聲請裁定強制執行，於法有據。從而，原告提起
    本件訴訟，請求確認被告所持有系爭本票所示債權，其中50
    0萬元及自111年1月14日起至清償日止按年息6%計算之利息
    債權，對原告不存在，為無理由，應予駁回。
四、本件判決基礎已臻明確，兩造其餘攻擊防禦方法及訴訟資料
    ，核與判決結果不生影響，爰不一一論述。
五、訴訟費用負擔之依據：民事訴訟法第78條。
中　　華　　民　　國　　111 　年　　7 　　月　　29　　日
                  民事第二庭    法　官　陳麗芬
以上正本係照原本作成。
如對本判決上訴，須於判決送達後 20 日內向本院提出上訴狀。
如委任律師提起上訴者，應一併繳納上訴審裁判費。
中　　華　　民　　國　　111 　年　　7 　　月　　29　　日
                                書記官　曾煜智
【附表】
編號 票號 票面金額 兌現日 兌領帳號 及兌領人 1 UC0000000 100萬元 109年9月10日 000000000000 華南銀行內壢分行 宸和管理顧問有限公司 法定代理人王詩瑋 2 UC0000000 100萬元 109年10月12日 同上  3 UC0000000 100萬元 109年10月20日 00000000000 台灣中小企業銀行中和分行 鍾雲賜 4 UC0000000 100萬元 109年11月20日 000000000000 臺灣銀行中和分行 游嘉琪 5 UC0000000 100萬元 109年12月21日 00000000000000